【裁判字號】    95,簡上,39
【裁判日期】    950425
【裁判案由】    詐欺
【裁判全文】
臺灣臺北地方法院刑事判決              95年度簡上字第39號
上  訴  人  臺灣臺北地方法院檢察署檢察官
被      告  丙○○
選任辯護人  吳謹斌律師
上列上訴人因被告詐欺案件，不服臺灣臺北地方法院臺北簡易庭
九十五年度簡字第五七號中華民國九十五年一月十八日第一審簡
易判決（聲請簡易判決處刑案號：臺灣臺北地方法院檢察署（九
十四年度偵字第一五九七０號），提起上訴，及移送併辦九十五
年度偵字第三七二七號），本院管轄之第二審合議庭判決如下：
    主  文
原判決撤銷。
丙○○幫助共同連續意圖為自己不法之所有，以詐術使人將本人
之物交付，處有期徒刑肆月，如易科罰金，以參佰元折算壹日。
緩刑貳年。
    事  實
一、丙○○明知申請帳戶使用係輕而易舉之事，一般人無故取得
    他人金融帳戶使用之行徑常與財產犯罪之需要密切相關，而
    可預見該名不自行申辦帳戶使用反蒐集他人存摺之人，可能
    係遂行不法所有意圖用以詐騙他人，又對於提供帳戶予他人
    使用雖無必引發他人萌生犯罪之確信，但仍以縱若有人持以
    犯罪亦不違反其本意，而基於幫助詐欺集團向他人連續詐取
    財物之犯意，於民國九十三年九月間依報紙上刊登之廣告與
    某不詳姓名年籍自稱「陳麗珍」之成年女子聯絡後，依其指
    示於同年月七日前往設於臺北市○○○路○段八九號玉山商
    業銀行南京東路分行（下稱玉山銀行）開設第000000
    0000000號帳戶，並於同年月十日下午二時許在不詳
    地點將上開帳戶存摺、金融卡、密碼連同其前於九十二年九
    月二十三日因薪資轉帳需要而於臺北富邦商業銀行民生分行
    （下稱臺北銀行）開設之第000000000000號帳
    戶存摺、金融卡、印章、密碼交付予「陳麗珍」所指派之不
    詳姓名年籍綽號「小東」之成年男子，藉此幫助「陳麗珍」
    、「小東」達其向他人詐取財物之目的。嗣「陳麗珍」、「
    小東」及所屬詐欺集團等人隨即基於為自己不法所有之共同
    概括犯意聯絡為下列詐欺犯行：(一)甲○○於同年九月十五日
    零時三十分接獲自稱係聯合信用卡中心傳送之簡訊稱其玉山
    銀行信用卡在汐止震旦行刷卡消費新台幣（下同）一萬五千
    八百元，告知其若不是本人消費，請撥免付費電話0000
    000000號轉分機０六，其遂依電話撥打，接電話之小
    姐又留了一支0000000000號轉分機０八之電話，
    請其撥打至金融刑事科找「江主任」設定防火牆以開立止付
    憑單，其乃依指示分別前往位於彰化市○○路一三０號郵局
    自動提款機操作，於同日零時五十七分、一時許將帳戶內之
    存款三萬九千八百三十元、二萬四千八百八十三元匯進「江
    主任」所稱之防火牆密碼即丙○○上開臺北銀行民生分行（
    ０一二）000000000000號帳戶，之後甲○○發
    現帳戶金錢短少，始知受騙。(二)乙○○亦於同日十四時三十
    分許接獲自稱聯合信用卡中心傳送之簡訊稱其在汐止震旦行
    刷卡消費一萬五千八百元，告知其若不是本人消費，請撥免
    付費電話0000000000號轉分機０三，其遂依電話
    撥打，對方告知要幫其進行金融保險，其亦依指示於同日下
    午十四時五十九分持所使用之國泰世華商業銀行金融卡變更
    金融卡帳號、密碼以防被盜領，輸入密碼後，才發現其帳戶
    內五萬零二百五十元之現金已被轉入丙○○前揭玉山銀行南
    京東分行（八０八）000000000000號帳戶，始
    知受騙。
二、案經臺北市政府警察局信義分局報告臺灣臺北地方法院檢察
    署檢察官偵查後聲請簡易判決處刑，及移送併辦。
    理  由
一、訊據被告丙○○對於曾於上開時間開設臺北銀行第0000
    00000000號帳戶、玉山銀行第000000000
    0000號帳戶，並於九十三年九月十日下午二時許將前開
    玉山銀行帳戶交給「小東」等情雖不否認，惟矢口否認有何
    幫助詐欺犯行，辯稱：是因為想要辦信用貸款，所以依報紙
    廣告與「陳麗珍」聯繫，而將玉山銀行帳戶存摺、金融卡、
    密碼交給「小東」，不知「小東」等人會將帳戶拿去供詐騙
    之用；臺北銀行帳戶存摺則是放在機車上遭竊云云。經查：
  (一)臺北銀行第000000000000號帳戶、玉山銀行第
    0000000000000號帳戶分別為被告於九十二年
    九月二十三日、九十三年九月七日開設，為被告所坦承，並
    有臺北銀行民生分行提供之存摺存戶內容查詢／列印、玉山
    銀行南京東分行九十三年十月一日玉南京東字第０四０九三
    ００一號函檢附之客戶基本資料(1)印錄可稽（見九十四年度
    偵字第二二一０六號卷第十七頁、九十四年度偵字第一五九
    七０號卷）第四、五頁），足佐被告此部分供述為真。
  (二)被害人甲○○於九十三年九月十五日零時三十分因接獲自稱
    係聯合信用卡中心傳送之簡訊稱其玉山銀行信用卡在汐止震
    旦行刷卡消費，告知其若不是本人消費，請撥免付費電話0
    000000000號轉分機０六，其遂依電話撥打，接電
    話之小姐又留了一支0000000000號轉分機０八之
    電話，請其撥打至金融刑事科找「江主任」設定防火牆以開
    立止付憑單，其乃依指示前往位於彰化市○○路一三０號郵
    局自動提款機操作，結果將帳戶內之存款三萬九千八百三十
    元、二萬四千八百八十三元匯進「江主任」所稱之防火牆密
    碼即被告上開臺北銀行帳戶；被害人乙○○則亦於同日十四
    時三十分許接獲自稱聯合信用卡中心傳送之簡訊稱其在汐止
    震旦行刷卡消費，告知其若不是本人消費，請撥免付費電話
    0000000000號轉分機０三，其遂依電話撥打，對
    方告知要幫其進行金融保險，其亦依指示於同日下午十四時
    五十九分持所使用之國泰世華商業銀行金融卡變更金融卡帳
    號、密碼以防被盜領，輸入密碼後，才發現其帳戶內五萬零
    二百五十元之現金已被轉入被告前揭玉山銀行帳戶，其後上
    開二帳戶內轉入之款項隨即遭提領一空等情，亦分據被害人
    甲○○、乙○○於警詢中詳述在卷（見第二二一０六號偵查
    卷第十二、十三頁、第一五九七０號偵查卷九十三年九月十
    五日警詢筆錄），並有臺北富邦銀行對帳單細項、被害人甲○○轉帳之中華郵政公司自動櫃員機儲戶交易明細表二紙、
    玉山銀行南京東分行九十四年五月二十日玉南京東字第０五
    ０五一一０三號函檢附之存戶交易明細表、被害人乙○○轉
    帳之交易明細表一紙附卷可參（見第二二一０六號偵查卷第
    六至八、十八頁、第一五九七０號偵查卷），被告對上開被
    害人甲○○、乙○○警詢中陳述之證據能力亦無意見，是被
    害人甲○○、乙○○確實因受詐騙集團之施用詐術而陷於錯
    誤，將其等銀行帳戶之款項轉帳入被告於臺北銀行第000
    000000000號帳戶、玉山銀行第00000000
    00000號帳戶中，且依被告該二帳戶交易明細以觀，被
    害人甲○○、乙○○將款項轉入被告帳戶後隨即遭詐欺集團
    以金融卡跨行提款而提領一空，該「陳麗珍」、「小東」等
    詐欺集團確有共同連續詐欺犯行無誤。
  (三)被告雖辯稱伊只是為辦理信用貸款而將帳戶存摺等交給「小
    東」，並不知道「小東」等人會將帳戶用於犯罪使用云云。
    惟被告自承其信用不佳，信用卡費常常遲交，九月七日以一
    千元存入開戶後，因要還同學錢所以隨即領出九百元等語（
    見本院九十五年三月二十一日準備程序筆錄第二頁、九十五
    年四月十一日審判筆錄第三頁），顯然被告自知信用不佳，
    又未提供任何擔保，甚至帳戶內亦僅一百元餘額，如何可能
    以正常管道申辦信用貸款？又被告對於「陳麗珍」、「小東
    」之年籍資料、電話均不能提供，果若信用貸款申辦成功，
    被告如何確保可以取得貸款，而不會遭「陳麗珍」、「小東
    」持被告交付之存摺、印章等提領一空？從而，被告辯以為
    申辦信用貸款所以將帳戶存摺等交給「小東」之人，顯與常
    情不符，不足可採。
  (四)被告又辯以：臺北銀行帳戶存摺是因為九十三年九月十三日
    當天要前往銀行換晶片卡，所以將存摺、印章、金融卡等放
    在機車置物箱，結果車子被撬開，存摺、印章、金融卡都被
    偷了，遺失之後一直到十月才告訴母親，母親才要伊去報遺
    失云云。然依上開臺北銀行對帳單明細所顯示，在九十三年
    九月十五日之前，帳戶內陸續有存、提情形，即被告仍有使
    用該帳戶，若被告確實遺失存摺、金融卡、印章等，為何不
    立即向銀行申報遺失補發？況伊自稱當時是要前往銀行換發
    晶片卡，依常理被告更可趁此機會一併申報遺失及換發晶片
    卡，亦可避免存摺遭人冒用，惟被告卻捨此不為，實與常情
    相違。再參酌被害人甲○○、乙○○遭詐騙之時間均為同一
    日即九十三年九月十五日、方式均為發送簡訊冒用聯合信用
    卡中心之名要求被害人清查帳戶有無遭冒用、設立防火牆等
    ，益佐被告上開二帳戶應係由同一詐騙集團使用，被告諉稱
    存摺遺失云云，實屬卸責之詞，不足採信，從其所指帳戶遺
    失之時間與被害人甲○○遭詐騙之時間相近，而被害人甲○○、乙○○遭詐騙之時間、施用詐術之方式均相同等情以觀
    ，被告應係將上開二帳戶同時交予「小東」之人。
  (五)末查，於金融機構開設帳戶，請領存摺及金融卡，係針對個
    人身分之社會信用而予以資金流通，具有強烈之屬人性格，
    而金融帳戶作為個人理財之工具，申請開設並無任何特殊之
    限制，一般民眾皆得以存入最低開戶金額之方式申請取得，
    且同一人均得在不同之金融機構申請數個存款帳戶使用，此
    乃眾所週知之事實，是依一般人之社會經驗，若遇不熟識之
    人四處向他人蒐集金融帳戶使用，乃甚為怪異之事，衡情，
    提供帳戶之人對於該等帳戶是否係供合法使用，絕無不起疑
    心之理。本件被告對於蒐集其玉山銀行帳戶之人的確實姓名
    及年籍資料，均毫無所悉，且該人更是在報紙上刊登廣告而
    蒐集帳戶者，此據被告於本院審理中供明在卷，則該名「陳
    麗珍」、「小東」之人大費周章蒐集帳戶使用，甚至刊登廣
    告，顯然有不欲人知之隱情。且以常情思之，若係合法申辦
    信用貸款，又豈有完全不需擔保或信用資料之理？況以今日
    社會，利用電話通知退稅、以手機簡訊、寄送得獎通知等手
    段詐財之事，迭有所聞，被告對此應無不知之理，其對於「
    陳麗珍」、「小東」可能利用他人帳戶做為其詐欺取財，使
    偵查機關不易偵查，事前應足以預見，其將銀行之存摺、印
    章及金融卡交給「小東」使用，顯有容認犯罪事實發生之本
    意，被告辯稱不知「小東」會將帳戶作為犯罪之用云云，更
    係詭辯之詞，不足採信。
  (六)綜上所述，被告有幫助「陳麗珍」、「小東」利用其金融機
    構帳戶詐欺之不確定故意及行為甚明。本件事證已臻明確，
    被告幫助共同連續詐欺取財犯行洵堪認定。
三、按幫助犯之成立，主觀上行為人須有幫助故意，客觀上須有
    幫助行為，亦即需對於犯罪與正犯有共同之認識，而以幫助
    之意思，對於正犯資以助力，而未參與實施犯罪之行為者而
    言，最高法院七十五年度台上字第一五０九號、八十八年度
    台上字第一二七０號判決意旨均同此見解。是核被告將所有
    上開臺北銀行、玉山銀行帳戶（含存摺、印章及金融卡）提
    供予「陳麗珍」、「小東」等人，供其等詐騙被害人財物，
    其顯係基於幫助他人詐取財物之犯意，且所為提供銀行存摺
    、印章及提款卡予他人之行為，亦屬刑法詐欺罪構成要件以
    外之行為，被告既以幫助他人犯罪之意思而參與犯罪構成要
    件以外之行為，自應成立刑法第三百三十九條第一項詐欺取
    財罪之幫助犯，爰依刑法第三十條第二項規定減輕其刑。又
    按連續幫助與幫助連續為不同之犯罪態樣，如基於概括犯意
    ，多次幫助他人犯罪，為連續幫助，該幫助者有多次犯罪行
    為；如以一幫助行為，幫助他人連續犯罪，則為幫助連續，
    就幫助犯而言，僅有一次犯罪行為，最高法院八十七年度台
    上字第三八六五號亦著有判決可資參照。本件「陳麗珍」、
    「小東」所屬之詐欺集團，雖有前述共同連續詐欺之情，但
    無證據證明被告有連續幫助之行為，應從有利於被告之認定
    ，即僅為一次幫助行為，自僅成立單一之幫助犯，公訴人亦
    同此見解（見本院同上審判筆錄第七頁）。原審據以論罪科
    刑，固非無見，惟：(一)被告所幫助之詐欺集團之人有「陳麗
    珍」、「小東」等人，其等應係基於為自己不法所有之概括
    犯意聯絡而為上述詐欺犯行，此亦據聲請簡易判決處刑書事
    實欄所詳載，原審漏未就該詐欺集團之詐欺正犯部分論以共
    同正犯，尚有未當；(二)另被告一併提供臺北銀行帳戶存摺予
    「陳麗珍」、「小東」等人之幫助詐欺犯行與原審前揭認定
    之犯罪事實，為單純一罪關係，原審未及審酌，亦有未洽，
    檢察官上訴意旨指摘原判決認事用法未當，為有理由，應由
    本院合議庭將原判決撤銷。爰審酌被告所為已影響社會正常
    交易安全，增加被害人尋求救濟之困難，並使犯罪之追查趨
    於複雜，危害社會情節甚鉅等，本應予以嚴懲，又未坦承犯
    行，然其前未曾因犯罪經判決執行，有臺灣高等法院被告全
    國前案紀錄表可稽，素行尚可，與其犯罪之動機、手段、目
    的等一切情狀，量處如主文所示之刑，並諭知易科罰金之折
    算標準。末查，被告未曾受有期徒刑以上刑之宣告，如上所
    述，因一時短於思慮觸犯刑章，目前為在學學生，又患有急
    性壓力反應疾症，有東南技術學院學生證影本、長庚紀念醫
    院九十五年三月十日診斷證明書附卷可稽，信其受此次罪刑
    宣告之教訓後，已知警惕，應無再犯之虞，本院認其宣告之
    刑以暫不執行為適當，爰併宣告緩刑二年，以勵自新。
四、被告於九十三年九月十日同日亦一併提供其前開臺北銀行帳
    戶存摺、印章、金融卡等予「小東」，供其向被害人甲○○
    詐取財物部分（即移送併辦部分），與上開起訴後經本院認
    定有罪部分，為單純一罪關係，基於審判不可分之原則，本
    院自得併予審酌，附此說明。
據上論斷，應依刑事訴訟法第四百五十五條之一第一項、第三項
、第三百六十九條第一項前段、第三百六十四條、第二百九十九
條第一項前段，刑法刑法第三百三十九條第一項、第三十條第一
項、第二項、第四十一條第一項前段、第七十四條第一款，罰金
罰鍰提高標準條例第一條前段、第二條，判決如主文。
本案經檢察官張書華到庭執行職務
中    華    民    國    95    年    4     月    25    日
                  刑事第四庭    審判長法  官  劉慧芬
                                      法  官  林麗真
                                      法  官  黎惠萍
上正本證明與原本無異。
不得上訴。
                                      書記官  楊麗娟
中    華    民    國    95    年    4     月    25    日


司法院資訊處製作；財團法人民間司法改革基金會備份。
